【裁判字號】    96,金上更(二),2
【裁判日期】    970429
【裁判案由】    損害賠償
【裁判全文】
臺灣高等法院民事判決               96年度金上更(二)字第2號
上訴人即附
帶被上訴人  千豐投資股份有限公司（原名世界證券股份有限公
            司）
法定代理人  甲○○
訴訟代理人  李新興律師
被上訴人即
附帶上訴人  富邦證券金融股份有限公司
法定代理人  乙○○
訴訟代理人  劉韋德律師
上列當事人間損害賠償事件，上訴人對於中華民國91年9月5日臺
灣台北地方法院90年度重訴字第2150號第一審判決，提起上訴並
聲明請求返還因假執行所為給付；被上訴人提起附帶上訴，經最
高法院第二次發回更審，本院於中華民國97年4月15 日言詞辯論
終結，判決如下：
    主  文
上訴及附帶上訴均駁回。
上訴人請求返還因假執行所為給付之聲明駁回。
第二審訴訟費用，關於上訴部分由上訴人負擔；關於附帶上訴部
分，由附帶上訴人負擔。發回前第三審訴訟費用關於上訴人上訴
部分及被上訴人上訴部分，均由上訴人負擔。
    事實及理由
一、被上訴人即附帶上訴人富邦證券金融股份有限公司（下稱被
    上訴人）主張：
  (一)上訴人即附帶被上訴人千豐投資股份有限公司（下稱上訴人
    ）於民國（下同）84年11月8 日與被上訴人簽訂有償之融資
    融券代理契約書（下稱系爭契約），依系爭契約第一條第一
    項約定：「一、委任事項：乙方（即上訴人）應依甲方（即
    被上訴人）報請財政部證券暨期貨管理委員會（下稱證期會
    ）核定之融資融券業務操作辦法之規定，以善良管理人之注
    意義務，為甲方辦理左列事項：１、向投資人詳細解說融資
    融券之內容契約條款，並提供投資人相關書面資料。２、投
    資人開立信用交易帳戶相關文件書表之檢查及轉送。」可知
    上訴人基於兩造系爭契約之主要受任事項與主要給付義務，
    即在於上訴人須確實依照證期會於 84年7月18日以（84）台
    財證（四）字第35756 號函所核定頒布之「富邦證券金融股
    份有限公司融資融券業務操作辦法（下稱系爭操作辦法）」
    之各項規定，向投資人本人詳予解說融資融券契約內容及提
    供書面資料。而依據該系爭操作辦法第九條之規定，凡申請
    開設信用帳戶委託人為自然人者，均須親持國民身分證正本
    ，並簽具信用帳戶申請書及融資融券契約書，檢附徵信證明
    文件，由代理證券商初審後，再轉交證金公司。因此，上訴
    人受被上訴人委任辦理融資融券業務，在信用帳戶開戶之階
    段，最主要之給付義務，即在於確認投資人之真正身分。
  (二)上訴人之營業員即原審被告江柔儀（已判決確定），於87年
    3 月11日起即利用其執行職務之機會，陸續偽造江秋惠、江
    秋萍、江林秀鳳、黃佩君等四人（下稱江秋惠等四人）之身
    分證影本，盜刻其等之印章，並偽造其等簽名之方式冒名開
    立信用交易帳戶；再將該等帳戶提供予第三人炒作國陽建設
    股份有限公司（下稱國陽公司）股票。嗣江柔儀利用該等信
    用交易帳戶，於87年7月3日起，陸續分批以不同帳戶購進國
    揚公司股票，並製作不實之買賣報告書暨合併交割憑單，再
    由上訴人據以編製彙計表交付被上訴人，致被上訴人陷於錯
    誤而撥付款項完成交割。其後因國陽公司之股票下跌，經被
    上訴人向江秋惠等四人起訴求償，江秋惠等四人到場說明後
    ，被上訴人始發現江柔儀前揭不法情事。江柔儀之前揭行為
    顯係以故意背於善良風俗之方法加損害於被上訴人，致被上
    訴人受有損害。又上開信用帳戶之開戶資料所註明之填表日
    期，雖均於87年6 月份，但依據上訴人前世界證券公司職員
    葉素貞，於91年3月5日審理時所為之證詞觀之，可知系爭四
    筆信用帳戶被偽造之時間點，應在開立普通帳戶之時，而非
    87年6 月，故江柔儀偽造系爭四筆信用帳戶時，仍為上訴人
    之職員，且具證券營業員之資格，其前揭之不法行為，已違
    反「證券商負責人與業務人員管理規則」第十六條第一項第
    七、八、十二款之規定。而該等法令性質係屬保護他人之法
    律，因此，江柔儀之行為因違反前揭法令亦致被上訴人受有
    損害。綜合前揭情形所述，被上訴人自得爰依民法第184 條
    第1項後段及第2項之規定，請求江柔儀為如訴之聲明所示之
    賠償。
  (三)又，上訴人應確實依照被上訴人系爭操作辦法各項規定，向
    投資人本人詳予解說融資融券契約內容及提供書面資料，並
    據該辦法第九條規定，確認投資人之真正身分。然上訴人對
    江柔儀盜開江秋惠等四人之信用帳戶情形，竟未詳予審查，
    要求核對開戶者之身分證正本以確認身分，讓江柔儀連續開
    立四個虛偽帳戶，並接受非真正投資人之委託下單，致被上
    訴人誤信系爭融資交易為真實而撥付款項，進而蒙受如聲明
    所示之損失，故上訴人前揭行為，顯係違反善良管理人注意
    義務，並致被上訴人受有損害甚明，依系爭契約及民法第54
    4 條規定暨不完全給付之法律關係，上訴人自應負損害賠償
    之責任。再者，江柔儀係在87年3 月間即利用為客戶開立普
    通帳戶之便，即趁機影印江秋惠等四人之身分證，再以盜刻
    印章及偽造簽名等方式，同時辦理系爭信用帳戶之申請，俟
    三個月後再補齊交易紀錄及財力證明等文件後，完成全部開
    戶程序，故江柔儀偽造客戶簽名填具系爭信用帳戶申請書送
    交上訴人信用戶開戶櫃檯時，仍具上訴人營業員之身分（江
    柔儀係於87年3月23日離職 ），而上訴人對於江柔儀之前揭
    利用職務上予以機會之行為而侵害他人之權利，不但事前未
    盡監督防範之責，事後亦未察覺，反仍接受渠利用該帳戶融
    資下單，故上訴人自應依民法第188條第1項規定與江柔儀負
    連帶損害賠償責任。此外，上訴人因重大過失未遵守主管機
    關所頒法令，讓江柔儀違法開立系爭信用帳戶，接連又未確
    認下單之人之身分，致江柔儀利用該等帳戶冒名下單融資買
    進股票，復再編製不實之彙計表送交被上訴人，並以為撥款
    之依據。此等過程，足堪認上訴人已有故意或重大過失不法
    侵害被上訴人之權利，且其間之因果關係復相當明確，故被
    上訴人亦得依民法第184條第1項前段規定，請求上訴人賠償
    損害。又上開數個請求權，亦請擇一判決。
  (四)證人詹坤琦雖證稱系爭融資交易係各客戶親自下單一語，但
    系爭信用帳戶既是偽造，故不可能係由本人親自下單，且江
    秋惠等四人並無親自到過上訴人之營業處所，亦未曾與詹坤
    琦電話聯絡，故詹坤琦如何確認所下單之人即是客戶本人？
    再者，詹坤琦曾為上訴人職員，若其自稱其接受非客戶本人
    之委託下單，則有遭刑民事追訴之可能，故其作證陳稱系爭
    融資交易均係客戶親自下單一節，尚值商榷。爰聲明請求上
    訴人應連帶給付被上訴人新台幣（下同）26,668,000元，及
    自民國87年11月3日起至清償日止，按年息9.75%之計算之利
    息（原審判決江柔儀應給付被上訴人26,668,000元，及自90
    年9月8日起至清償日止，按年息5%計算之利息。並駁回被上
    訴人之請求超過90年9月8日起及年息5%計算之利息，江柔儀
    及被上訴人就此部分均未上訴已確定。）。
二、上訴人則以：
  (一)江柔儀已於87年3月23 日離職，有証券商業務人員註銷登記
    表為証，則其所為之行為與上訴人無關。
  (二)被上訴人與客戶所訂立之融資融券契約書，上訴人僅居於介
    紹人之地位，而非代理或保証之性質，此觀系爭代理契約僅
    約定上訴人所受任之範圍為：(1)向投資人詳細解說融資融券
    之內容、契約條款，並提供投資人相關書面資料。(2)投資人
    開立信用交易帳戶，相關文件書表之檢查及轉送等節即明。
    至於投資人身分資格之審查，即是否為投資人本人簽約？或
    投資人委託代理人簽約，該代理人為有權代理抑或無權代理
    ？投資人是否被冒用人頭或無簽訂契約之本意？均不在委任
    契約之範圍，上訴人亦無代理之權限。是投資人如被冒名簽
    訂融資融券契約，因投資人資格之審查、融資融券契約之簽
    訂等並非受任之範圍，故上訴人自無庸負擔被冒名簽約之損
    失。
  (三)上訴人已盡形式審查義務：訴外人江秋惠等四人與上訴人簽
    訂委託買賣証券契約時，確係基於本人之意思而提供其等之
    身分證影本及印章授權江柔儀至上訴人開戶，並親自至世華
    銀行開立活期儲蓄帳戶，此觀原審90年度北簡字第941號返
    還消費借貸款事件審理時黃佩君陳稱：「我母親朋友的女兒
    江胤慧到証券公司上班，需要業績，要我到世華銀行開戶後
    來用我的名義買股票」等語即明。又渠等自87年3月26 日起
    買賣股票，並依約交割．且無任何違約交割紀錄，此有江秋
    惠等四人自87年3月26日至87年11 月份之買賣紀錄及委託書
    為證。被上訴人謂上訴人製作不實之買賣報告書及合併交割
    憑單致使被上訴人陷於錯誤云云並不實在。其後江秋惠等四
    人再以原來與上訴人簽訂之委託買賣證券契約書上之印章及
    身分證影本，提出申請開立信用交易帳戶，上訴人核對其等
    之身分證印章，並調出之前買賣交割紀錄核閱無誤，乃將書
    表轉送被上訴人，由被上訴人決定是否與江秋惠等四人簽訂
    融資融券契約。是以，上訴人在融資融券契約既僅居於介紹
    人之地位，且對於文件書表之形式檢查已盡注意義務，並無
    任何過失可言。故被上訴人主張上訴人未盡善良管理人之注
    意義務，洵無足採。
  (四)另依上訴人與被上訴人簽訂之系爭代理契約書所約定之委任
    事項，上訴人並無與投資人簽訂契約之代理權，僅是將投資
    人申請簽訂融資融券契約之要約附帶相關書表及文件介紹轉
    送予被上訴人，被上訴人就是否與投資人訂立融資融券契約
    之承諾，負有完全自主之權利。又被上訴人既要與投資人簽
    訂融資融券契約，當然須就投資人之身分、資格、財力做實
    質之審查，並進而決定是否與投資人訂立契約。故所謂被上
    訴人之實質審查責任當然包含投資人是否係本人申請及該投
    資人之身分是否為中華民國國民暨年齡、資力等等均是被上
    訴人應考量之範圍。是被上訴人主張上訴人未審查投資人之
    身分，進而侵害被上訴人之權利，殊屬於法有違。至被上訴
    人系爭操作辦法係被上訴人公司內部訂定，尚非被上訴人與
    上訴人合意之契約內容，不能拘束上訴人。況上開辦法亦明
    文規定：「由代理商初審後核轉本公司，經本公司徵信審定
    同意訂立融資融券契約。」足見被上訴人不能規避本身之徵
    信審定之實質訂約責任，而將之歸咎於介紹人？故就契約上
    而言，上訴人並未違約，就侵權責任而言，上訴人亦無侵害
    被上訴人任何權利。再者，被上訴人係於87年7 月即知悉系
    爭信用帳戶係江柔儀偽造開立，卻遲至90年8月8日才起訴，
    顯已逾二年時效。
  (五)事實上各相關法令，均規定証券金融公司應親自訂立融資融
    券契約，而非委由証券公司為之，此觀証券金融事業管理規
    則第八條、第三十八條，及系爭操作辦法第七條、証券交易
    法施行細則第九條，暨復華証券金融股份有限公司融資融券
    業務操作辦法第九條、安泰証券金融股份有限公司融資融券
    業務操作辦法等相關規定至明。以上法規均明白規定証券金
    融公司，應經徵信審定投資人之身分，自為決定是否同意訂
    立融資融券契約。而被上訴人所提其本身業務操作辦法亦未
    提及証券公司須審定投資人資格，僅係謂投資人須親持身分
    証辦理，並非謂証券公司須審核投資人之身分，且上開辦法
    亦明白規定被上訴人之徵信審定責任。
  (六)綜上所述，本件被上訴人與江秋惠等四人簽訂融資融券契約
    ，雖經由上訴人之介紹，不論客戶違約不還或係以詐騙之手
    段為之，上訴人單純之介紹行為，與被上訴人之損害並不構
    成相當因果關係，被上訴人謂上訴人構成侵權行為及債務不
    履行，明顯於法無據，為此，請駁回被上訴人之訴，以維權
    益等語，資為抗辯。
三、原審判決上訴人應給付被上訴人26,668,000元，及自民國90
    年9月8日起至清償日止，按年息5%計算之利息。上訴人提起
    上訴，求為將原判決上開不利於上訴人部分廢棄。就上開廢
    棄部分，駁回被上訴人在第一審之訴及假執行之聲請。並聲
    明請求被上訴人應返還上訴人因假執行所為給付28,869,576
    元，及其中7,766,191元自91年10月17日起，其中7,766,191
    元自91年11月21日起，其中7,766,191元自92 年1月7日起，
    其中5,571,003元自92年2月7 日起，均至清償日止按年息5%
    計算之利息。被上訴人之附帶上訴駁回。其除引用歷審之陳
    述外，補陳略以：
  (一)兩造系爭代理契約第1 條約定：「委任事項：乙方應依甲方
    報經財政部證券管理委員會核定之融資融券業務操作辦法之
    規定，以善良管理人之注意義務，為甲方辦理左列事項：(1)
    投資人向甲方申請開立有價證券信用交易帳戶、簽訂融資融
    券契約：1.向投資人詳細解說融資融券之內容、契約條款，
    並提供投資人相關書面資料。2.投資人開立信用交易帳戶、
    相關文件書表之檢查及轉送。(2)投資人融資融券、清償融資
    融券、經甲方通知追加擔保或處分投資人之擔保物等事項。
    (3)投資人與甲方間互為有價證券、款項之交付、受領。(4)與
    委任事務相關之文件、書類、表報、電子資料媒體、以及為
    投資人辦理變更股東名簿之名冊等送達。」，並無「投資人
    須親持國民身分證辦理開戶」之約定。就一般帳戶部分，上
    訴人係受被上訴人委任代為檢查及轉送投資人申請開立信用
    交易帳戶之相關文件，並非辦理投資人申請開立一般帳戶之
    事務，投資人向證券商申請開立一般帳戶之規定，與上訴人
    受託辦理之事項無關，投資人向證券商申請開立一般帳戶是
    否應親持國民身分證辦理開戶，亦與本案爭議之認定無關。
    被上訴人所引「台灣證券交易所股份有限公司證券經紀商受
    託準則」第3 條、「證券經紀商受託買賣有價證券管理辦法
    」第10條、「證券商負責人與業務人員管理辦法」第18條第
    18款、「證券商管理規則」第37條第12款、「台灣證券交易
    所股份有限公司營業細則」第75之1 條等條文，是否確為84
    年11月間 (兩造簽訂代理契約時) 及87年6、7月間 (系爭帳
    戶申請開立時) 適用之條文，未見被上訴人提出相關證據證
    明，上訴人否認之。另就信用帳戶部分，兩造「代理契約」
    第1 條雖有「乙方應依甲方報經財政部證券管理委員會核定
    之融資融券業務操作辦法之規定，以善良管理人之注意義務
    ，為甲方辦理左列事項」之約定，惟「代理契約」未附被上
    訴人之「融資融券業務操作辦法」、被上訴人亦從未交付「
    融資融券業務操作辦法」予上訴人，為被上訴人所不爭，「
    融資融券業務操作辦法」之內容不屬兩造「代理契約」之一
    部分；「融資融券業務操作辦法」為被上訴人訂定之公司內
    部規定，非主管機關訂定之法規，被上訴人所稱「融資融券
    業務操作辦法」第9條規定，尚無拘束上訴人之效力。
  (二)經查「證券暨期貨法令判解查詢系統」及「全國法規資料庫
    」網站均無所謂「證券商辦理有價證券融資融券業務操作辦
    法」，被上訴人所引「證券商辦理有價證券融資融券業務操
    作辦法」第11條條文，不知所據為何，上訴人否認之。況據
    「證券商辦理有價證券融資融券業務操作辦法」名稱觀之，
    應為規範證券商辦理有價證券融資融券業務之相關事項。被
    上訴人為證券金融事業，並非證券商；上訴人係受被上訴人
    委任代為檢查及轉送投資人申請開立信用交易帳戶之相關文
    件，亦非辦理「證券商之有價證券融資融券業務」，縱有所
    謂「證券商辦理有價證券融資融券業務操作辦法」之法規，
    亦與本案爭議之認定無關。證人葉素貞於原審所為證詞，係
    就證人個人瞭解所為陳述，並非法令或契約規定，被上訴人
    據以主張依規定投資人申請開立信用帳戶須親持國民身分證
    辦理云云，自無可採。另查證券相關法令並無投資人申請開
    立信用交易帳戶，必須親持國民身分證辦理之規定；而證券
    金融事業與代理證券商間係屬民事契約關係，其權利義務關
    係應依雙方之契約約定而定，被上訴人主張考其立法理由真
    意，係要求第一線證券商應負起「對保」之義務云云，純屬
    無稽。
  (三)被上訴人經營證券融資融券業務，是否與申請融資融券之投
    資人直接接觸及對投資人為徵信工作，為被上訴人經營政策
    上之考量，被上訴人不與投資人直接接觸及對投資人為徵信
    工作，應自行承擔其風險。上訴人經核對江秋惠等人之身分
    證影本與正本相符後，轉送「開立證券信用交易帳戶申請表
    」予被上訴人，與上開要求並無不合。被上訴人據上開要求
    主張代理券商應審核開戶人之身分云云，自非有理。
  (四)按證券金融事業管理規則第8條第2項規定：「證券金融事業
    受理委託人開立信用帳戶，應依規定開戶條件辦理徵信」；
    被上訴人所提「富邦業務操作辦法」第9條規定：「申請開
    立信用帳戶時……由代理證券商初審後核轉本公司，經本公
    司徵信審定，同意訂立融資融券契約書並開立信用帳戶」，
    被上訴人受到上訴人代理收受之投資人申請開立信用交易帳
    戶文件後，應依被上訴人所定之開戶條件辦理投資人之徵信
    審查，經徵信審查合格者始得與投資人訂立融資融契約及開
    立信用帳戶，應屬無疑。被上訴人既主張自然人申請開立信
    用帳戶，應親持國民身分證正本辦理，就上訴人轉送之投資
    人申請開立信用帳戶文件，是否由投資人親自提送及簽名，
    自應審慎辦理徵信審查，以確認投資人之申請符合規定。證
    金公司收到代理證券商轉送之客戶資料後，是否「有再度向
    開戶投資人確認身分之必要」，為證金公司單方之認知及作
    法，尚不足以構成「商業習慣」。而證金公司是否應自行徵
    信確認投資人之身分，涉及證金公司與代理證券商間代理契
    約之權利義務，應依證金公司與代理證券商間之代理契約約
    定及相關法律規定認定之，尚非證金公司所得單方決定之事
    項，復華證券金融公司、安泰證券金融公司、環華證券金融
    公司雖均函覆鈞院，謂證金公司無義務再向投資人確認是否
    本人所開立云云，亦僅為證金公司單方之認知或作法，尚無
    拘束代理證券商之效力。
  (五)依被上訴人之融資融券契約書修正第5 條規定，投資人之帳
    戶僅有一個「整戶擔保維持率」，不可能出現有兩個不同「
    整戶擔保維持率」之情形。被上訴人所提更二被上證五，雖
    載有「追繳當日整戶維持  (率)」一欄，然據江秋惠帳戶所
    載「國揚200張」及「國揚20 張」兩筆之「追繳日期」均為
    87年11月11日，其「追繳當日整戶維持率」則分別為「114%
    」及「118%」，顯見「追繳當日整戶維持率」欄所載為各筆
    融資買進股票之個股維持率，並非「整戶擔保維持率」。據
    被上訴人所提更二被上證五所載，江秋惠帳戶分為「國揚20
    0張」、「國揚20張」及「國揚50張」3筆，其「追繳日期」
    、「追繳當日維持   (率)   」及「各應處分日」分別為「
    87.11.11」「114%」「87.11.18」、「87.11.11」「118%」
    「87.11.18」、「87.11.13」「112%」「87.11.19」；黃佩
    君帳戶分為「國揚18張」及「國揚230張」2筆，其「追繳日
    期」、「追繳當日維持 (率) 」及「各應處分日」分別為「
    87.11.11」「111%」「87.11.18」、「87.11.09」「119%」
    「87.11.16」。另江秋萍帳戶分為「國揚262 張」、「國揚
    10張」2筆；江林秀鳳帳戶分為「名佳利85 張」、「名佳利
    100張」、「國揚200張」3 筆，分別通知追繳、計算維持率
    及應處分日期，僅其各筆融資股票之通知追繳日期、維持率
    及應處分日期相同。另江秋萍帳戶尚有融資買進「名佳利」
    股票218 仟股，未列入更二被上證五明細表內。被上訴人係
    就江秋惠等帳戶之各筆融資買進股票，分別計算「維持率」
    、辦理「通知追繳」及計算「應處分日期」，至為清楚，顯
    與融資融券契約約定應以「整戶擔保維持率」為基準不合。
    被上訴人未依融資融券契約書之約定，適時通知追繳差額及
    處分擔保股票，極為清楚。
  (六)據被上訴人所提更二被上證四內容觀之，其中第1至4頁為郵
    局之交寄收據，無從瞭解交郵局寄送信函之內容；第5至8頁
    應為被上訴人通知證券商之「信用交易應補差額明細」，非
    通知江秋惠等人補繳差額之文件，均不能證明被上訴人確已
    於所載日期通知江秋惠等人補繳差額。又被上訴人所提更二
    被上證四第1至4頁所載，被上訴人分別於87年11月10日交寄
    致黃佩君函件、87年11月13日交寄致江秋惠及黃佩君函件、
    87年11月16日交寄致江秋惠及江林秀鳳函件、87年11月17日
    交寄致江秋萍函件。而據被上訴人所提更二被上證五所載之
    通知追繳日期，分別為江秋惠：87年11月11日及87年11月13
    日、江秋萍：87年11月16日、江林秀鳳：87年11月13日、黃
    佩君：87年11月9日及87年11月11 日，上述更二被上證四郵
    局收據所載之日期，均與被上訴人所稱之「通知追繳日期」
    不符，顯見被上訴人未依其所稱之「通知追繳日期」通知江
    秋惠等人補繳差額。另據更二被上證七台灣證券交易所函附
    件「富邦證金委託賣出明細表」所載，被上訴人係於87/11/
    16分別以違約專戶委託賣出國揚股票230張 (仟股，以下同)
    及163張；87/11/17分別委託賣出國揚股票230張、2 72張 (
    嗣取銷委託)  、163張、111張  (嗣取銷委託)  及110張；
    87/11/18分別委託賣出國揚股票100張、220張、248張、163
    張及110張；87/11/19分別委託賣出國揚股票140張、270 張
    、200張、248張、250張、163張及275張；87/11/19 委託賣
    出名佳利股票85張。惟上開委託賣出資料，均未記載違約投
    資人之姓名，難以證明各該委託賣出股票確為被上訴人處分
    江秋惠等人融資買進股票之委託賣出。而各該委託賣出之日
    期及股數，亦與更二被上證五所載江秋惠等帳戶應處分日期
    及股數不同，尤不能證明被上訴人確已依更二被上證五於所
    載通知處分日處分擔保股票。
  (七)被上訴人未依融資融券契約約定適時通知追繳差額及處分擔
    保股票，因此所生損失，應由被上訴人負擔：87年11月13日
    、17日、18日、19日國揚股票之最低成交價格，分別為每股
    28.2元、24.5元、22.8元、21.3元  (參見更二上證三附件)
    被上訴人如適時通知追繳差額及處分擔保股票，則黃佩君帳
    戶之國揚股票248仟股，共可得股款6,993,600元   (28.2×
    248,000＝6,993,600)；江秋惠帳戶之國揚股票270仟股，共
    可得股款6,615,000元 (24.5×270,000＝6,615,000)；江林
    秀鳳帳戶之國揚股票 200仟股，共可得股款 4,560,000  元
    (22.8×200,000＝4,560,000) ；江秋萍帳戶之國揚股票272
    仟股，共可得股款  5,793,600  元（  21.3×272,000 ＝
     5,793,600   )  ，總計被上訴人收回融資款23,962,200元
    (6,993,600＋6,615,000＋4,560,000＋5,793,600＝23,962,
    200)，此部分未能收回之損失，係因可歸責於被上訴人之事
    由所致，應由被上訴人自行負擔。又國揚股票於88年7月6日
    於股票集中交易市場恢復交易，當日之最低成交價為每股19
    .9 元 (參見更二上證四) ，江秋惠等帳戶之國揚股票共990
    仟股 (270＋272＋200＋248＝990)，縱認被上訴人已於國揚
    股票停止買賣前適時處分擔保股票，但未能成交，被上訴人
    如於恢復交易後處分擔保股票，則被上訴人可得股款19,701
    ,  000元 (19.9×990,000＝19,701,000)，此部分未能收回
    之損失，尤應由被上訴人自行負擔。
  (八)江秋惠等人帳戶融資買進之國揚股票，為被上訴人融資款項
    之擔保，各該股票係存放於被上訴人在集保公司帳戶內，被
    上訴人於各該帳戶違約時，得隨時於交易市場處分擔保股票
    收回融資款，無需投資人之同意或經過訴訟及強制執行程序
    ，為被上訴人所不爭執。縱認被上訴人所辯融資融券契約書
    在江秋惠等人與被上訴人之間不生效力為可採，被上訴人仍
    得於江秋惠等人帳戶違約時，自行處分該融資買進之擔保股
    票，以收回融資款項，不因江秋惠等人與被上訴人間融資融
    券契約書無效而受影響。江秋惠等帳戶係依融資融券契約向
    被上訴人融資買進系爭股票，被上訴人亦係依融資融券契約
    撥付融資款項，並取得買進股票為擔保，縱認系爭股票係由
    江柔儀或第三人融資買進，江柔儀或第三人與被上訴人間仍
    成立融資融券契約，被上訴人自得且應依融資融券契約約定
    處分擔保股票。被上訴人所辯系爭融資融券契約書應屬無效
    ，被上訴人無處分擔保股票之依據及義務，是故更一審原判
    決認被上訴人於恢復交易後，有續為處分之義務，顯有誤會
    云云，顯屬曲解。
  (九)上訴人為證券經紀商，與投資人簽訂有委託買賣證券契約，
    受理投資人委託買賣股票，包括融資融券之股票買賣，均屬
    上訴人之經紀業務，非依融資融券代理契約受被上訴人委任
    之工作。上訴人辦理江秋惠等帳戶買進融資股票及制作彙計
    表，既非辦理兩造融資融券代理契約之委任工作，自無是否
    違約或債務不履行之問題，亦無民法第544 條規定之適用。
    至於上訴人接受江秋惠等帳戶下單買進系爭融資股票，則屬
    上訴人與江秋惠等人間委託買賣證券契約之履行事項，與兩
    造間融資融券代理契約之履行無關；況江秋惠等人於銀行交
    割專戶及一般證券交易帳戶開戶後，將印鑑及存摺交付江柔
    儀保管使用，已如前述，縱江柔儀使用江秋惠等帳戶買賣股
    票，亦係經江柔儀等人之同意或授權，上訴人辦理江秋惠等
    帳戶買進融資股票及制作彙計表，亦無不當可言。被上訴人
    主張上訴人應負違約或債務不履行或民法第544 條所定之損
    害賠償責任云云，核屬無據等語。
四、被上訴人則求為駁回上訴。並就原審駁回其請求自民國87年
    11月3日起至90年9月7日止，按年息5% 計算之利息部分，提
    起附帶上訴。求為命附帶被上訴人應再給付附帶上訴人自民
    國87年11月3日起至90年9月7日止，按年息5%計算之利息。
    其除引用歷審之陳述外，補陳略以：
  (一)按「證券信用交易帳戶」，顧名思義，即係向證金公司以融
    資方式借入現金或現股之交易方式以操作股票，因其財務槓
    桿效用極大，投資人僅須準備部分現金，即可購入大量股票
    ，以擴張信用，故信用帳戶之開設所首重者，即開戶人本身
    之真實性，以免不法之徒假借他人名義開設信用帳戶，擾亂
    金融秩序，並致證金公司及證券公司蒙受損失，此即系爭操
    作辦法第九條所規定須開戶者本人『親自』持國民身分證到
    場辦理，不得以任何方式委託他人代辦之規範意旨。此一親
    自核對本人及身分證之義務，是無法以任何其他方式所能取
    代，上訴人前揭行為，不但與該操作辦法及雙方契約之規定
    不符，且僅憑文件簽名之相似，即遽認信用帳戶之開戶者確
    為本人，乃至為危險之事，況系爭四個信用帳戶之簽名筆跡
    完全相同，均係江柔儀一人所冒簽，倘若上訴人果真有比對
    簽名情事，難道不會發現上述疑點？上訴人於辦理受託開設
    信用交易帳戶，未注意是否本人親自辦理，此乃上訴人第一
    個嚴重缺失。
  (二)本件上訴人受被上訴人委託辦理信用交易帳戶，未盡確認身
    分審核之責，致江柔儀一人連續盜開多起信用交易帳戶，已
    有重大過失在先；然真正使被上訴人產生損失者，係上訴人
    在87年7月14 日起，陸續交付不實之「融資買進彙計表」予
    被上訴人，致令被上訴人錯認為果真有該等交易，而該等交
    易，業經台北地方法院90年北簡字第900 號等判決確認並非
    江林秀鳳、江邱惠等各被害人所買進；另本件江柔儀，亦在
    台北地方法院90年北簡字第796號一案，於90年3月20日庭訊
    時證稱，系爭國揚股票均係渠所下單買進，且於本案一審時
    亦到庭證稱系爭股票，均係渠向當時任職於上訴人公司營業
    員之詹琨琦所下單，故系爭被害客戶及江柔儀，均已證稱系
    爭帳戶內之股票，均係江柔儀所下單，而非客戶本人，故上
    訴人接受非本人之委託下單，再將錯誤資料轉交予被上訴人
    ，致被上訴人陷於錯誤而撥付鉅款發生損失，被上訴人對其
    債務履行之行為顯有重大疏失，自當應依民法第544 條之規
    定負債務不履行之賠償責任。
  (三)系爭信用交易帳戶，均係江柔儀所偽造，並非江秋惠等人所
    開立，亦即系爭各融資融券契約，均屬於偽造文書之犯罪行
    為，依民法第71、72條之規定，系爭各融資融券契約，均屬
    無效，而融資融券契約既屬無效，縱被上訴人未依約如期處
    分，或於恢復交易後再續行處分，亦無與有過失可言。此乃
    因被上訴人之處分義務，係根據融資融券契約書第六條而來
    ，而既契約無效，被上訴人自無任何處分之依據及義務，是
    故更一審原判決認被上訴人於恢復交易後，有續為處分之義
    務，顯有誤會。本件被上訴人對於江林秀鳳等人，並無任何
    法律上之權源可供行使，因為系爭帳戶已證明全屬偽造，故
    被上訴人因上訴人之疏失而陷於錯誤撥款，當然於撥款時即
    已產生如撥付金額之損失，之後縱處分股票，僅係在彌補損
    失，與損害之發生或擴大無關，又系爭股票雖存於被上訴人
    設於集保公司之帳戶下，但實質之所有權並非屬於被上訴人
    ，而係真正下單買進之人，並非屬被上訴人，故殊不得謂系
    爭股票仍放在被上訴人名下，被上訴人即無損失。
  (四)本件系爭各帳戶之擔保維持率，係於87年11月9日起至16 日
    止，分別發生不足之現象。而被上訴人立即分別於87年11月
    10日起通知各客戶補繳保證金差額，惟均未獲補繳。被上訴
    人即於87年11月16日起，陸續通知上訴人處分系爭股票，惟
    均未獲成交賣出，而至同年月20日，系爭股票即遭主管機關
    公告停止交易，終至被上訴人無處分之機會，故上訴人謂稱
    被上訴人未依法通知處分等語，均非事實。被上訴人對系爭
    股票均無任何處分之疏失。上訴人所稱被上訴人係分別計算
    各股之維持率並辦理通知追繳計算處份日期，非以「整戶擔
    保維持率」計算，顯有誤會。因實務上雖採整戶維持率計算
    ，但因客戶帳戶內常同時有多筆股票於不同時間買進，但因
    每筆價格不同，故當然要先有個股個筆之維持率，才能算出
    總維持率，而總擔保維持率不足時，證金公司會通知客戶補
    繳，如未予補繳，證金公司即會先對該筆不足之股票予以處
    分。上訴人另稱融資補繳期限已由3個營業日改為2日，處分
    日期已由4個營業日改為3日，此均無錯誤。然被上訴人亦係
    以此作為通知以及處分之依據，更二被上證五號之表格所謂
    追繳日期，係指當日收盤後出現擔保維持率不足之現象，故
    應於次日開始進行追繳之日期，此由上訴人所附之更二上證
    三號內各表格記載之維持率變化情形，亦可證明。
  (五)依據「證券商負責人與業務人員管理規則」第18條18款、「
    證券商管理規則」第37條12款、「台灣證券交易所股份有限
    公司證券經紀商受託契約準則」第3 條，均規定券商於辦理
    開戶時，均必須由投資人親持國民身分證正本到場辦理（包
    含普通帳戶及信用帳戶皆然），上訴人非但未予遵守，竟執
    意抗辯稱係已核對「印鑑」等語，殊無理由。本件除上訴人
    未依規定核對開戶人身分之疏失外，真正肇致被上訴人損失
    者，係因江柔儀冒名下單，以及上訴人公司營業員詹琨琦違
    法接單所致。上訴人辯稱其轉送江秋惠等人之開戶資料並無
    過失，實無可採。
  (六)上訴人稱被上訴人如依約適時處分，當無損失可言，以及於
    88年7月6日國揚股票回復交易，如當時繼續處分，亦無全額
    損失。惟依「證券金融事業管理規則」第十九條之規定，當
    融資融券關係存續期間，如遇天然災害或其他非常事故，致
    證券市場全部停止交易或，於約定期限內清結融資融券關係
    ，如融資買進者，以現金償還，取回融資買進之證券，此種
    方式即俗稱為「現償」，亦即當發生此種情形，投資人即必
    須以現金償還融資金額，而證金公司亦必須俟投資人償還現
    金後，將股票交付予投資人，爾後雙方即清結融資關係，亦
    即原本之融資融券關係即告終止，縱俟後有再度恢復交易情
    事，證金公司亦不必再將原有之股票加以處分，融資關係雙
    方之權利義務範圍，即限縮在停止交易之當時狀況，而不論
    其他，固有之融資券關係即告消滅結清。而又遍查我國證券
    交易法令，復無規定應辦理現償之融資融券關係，倘俟後再
    度回復交易，已清結之融資融券關係得再度回復或得再加以
    處分之規定，故縱嗣後再度回復交易，被上訴人亦無再度處
    分系爭股票之權利及義務，甚為顯明。如上訴人主張被上訴
    人有處分過失，亦應證明若實際處分可得之合理金額等語。
五、被上訴人主張兩造於84年11月8 日簽訂系爭代理契約，江柔
    儀原為上訴人之職員，竟持江秋惠等四人之身分證影本，偽
    造其等之印章及簽名，冒名開立信用交易帳戶，將該等帳戶
    提供予第三人炒作國揚公司股票。江柔儀於87年7月3日起利
    用該等帳戶分批購進國揚公司之股票，致其撥付如原判決附
    表一之款項計26,668,000元完成交割。嗣國揚公司之股票下
    跌，其向江秋惠等四人起訴求償，江秋惠等四人乃否認有開
    立信用交易帳戶等情，並提出江秋惠等四人之信用交易帳戶
    申請表、系爭代理契約、融資買進彙計表、系爭操作辦法及
    公布狀況、信用帳戶開立流程圖、江柔儀之自首狀、江柔儀
    原審刑事庭刑事判決等件為證，復經本院前審調取原法院90
    年度北簡字第900、459、796、941號民事卷宗，查核屬實，
    且為江柔儀所不爭執，堪信為真實。
六、依系爭代理契約書第1 條約定：「委任事項：乙方（即上訴
    人）應依甲方（即被上訴人）報經財政部證券管理委員會核
    定之融資融券業務操作辦法之規定，以善良管理人之注意，
    為甲方辦理左列事項：(一)投資人向甲方申請開立有價證券信
    用交易帳戶、簽訂融資融券契約：1.向投資人詳細解說融資
    融券之內容、契約條款，並提供投資人相關書面資料。2.投
    資人開立信用交易帳戶、相關文件書表之檢查及轉送。(二)投
    資人融資融券、清償融資融券、經甲方通知追加擔保或處分
    投資人之擔保物等事項。(三)投資人與甲方間互為有價證券、
    款項之交付、受領。(四)與委任事務相關之文件、書類、表報
    、電子資料媒體、以及為投資人辦理變更股東名簿之名冊等
    造送」、第2 條約定：「甲方就前條第(二)、(三)款之委任事項
    授與代理權予乙方」（見原審卷第13頁）。顯然兩造已將系
    爭操作辦法列為契約內容之一部。上訴人辯稱系爭代理契約
    並未附有系爭操作辦法，而該系爭操作辦法係被上訴人公司
    內部訂定，尚非兩造間合意之契約內容，不能拘束其公司云
    云，殊不足採。另系爭操作辦法第9 條規定：「申請開立信
    用帳戶時，委託人為自然人者，應親持國民身分證正本憑核
    ，並簽具信用帳戶申請書及融資融券契約，檢附徵信證明文
    件，由代理證券商初審後核轉本公司，經本公司徵信審定，
    同意訂立融資融券契約書並開立信用帳戶」〔本院91年度上
    字卷第860號卷（ 下稱本院上字卷）(一)第33頁〕。上訴人依
    系爭代理契約第1 條之約定，應以善良管理人之注意義務辦
    理融資融券契約，再系爭操作辦法業經財政部證券管理委員
    會核准，並於87年6日11 日，經證期會核准修正系爭操作辦
    法第22條、第23條及系爭融資契約第5條（本院卷第271頁）
    。是投資人為自然人向被上訴人申請開立信用交易帳戶、簽
    訂融資融券契約時，應親持國民身分證正本憑核，並簽具信
    用帳戶申請書及融資融券契約書，檢附徵信證明文件，由上
    訴人依系爭操作辦法之規定檢查及轉送予被上訴人，訂立融
    資融券契約書並開立信用交易帳戶，是上訴人之義務自應確
    實依照系爭操作辦法之各項規定向投資人本人詳細說明融資
    融券契約內容及提供書面資料，且依據系爭操作辦法第9 條
    規定檢查及審核相關文件書表資料轉送被上訴人，亦即上訴
    人代理契約之給付義務即在於確認投資人之身分，如有違反
    自應負債務不履行之損害賠償義務，上訴人辯稱其僅為介紹
    人，無審核是否由投資人親自辦理之義務云云，為不足採。
七、次依上訴人所訂櫃檯買賣有關證券開戶契約、聲明書、櫃檯
    買賣確認書、承諾書及印鑑卡等規定以觀（本院上字卷(一)第
    35-38頁 ），立書人即委託買賣之訂約人，需親自在上開文
    件上簽名及蓋留存印鑑，並經上訴人承辦開戶職員葉素貞、
    詹琨琦於原審到場證述屬實（ 原審卷第215、217、218頁）
    。江柔儀為上訴人之營業員，對上開事項應知之甚稔，竟於
    87年3月11日、12日、13日、30 日未經江秋惠等四人之同意
    ，亦未親自到場，逕持彼等四人之身分證影本，在開戶文件
    上偽簽其等之姓名，蓋用其盜刻之印章，開立買賣證券帳號
    及簽訂委託契約、承諾書、開戶契約、聲明書、確認書等文
    件（本院上字卷(一)第34-53頁 ），亦經證人江秋惠、江秋萍
    、江林秀鳳於發回前在本院到場證述在卷（本院上字卷(二)第
    350-358頁 ），上訴人亦不否認江柔儀偽造江秋惠等四人之
    簽名（本院上字卷(二)第357頁）。江秋惠等四人雖於87年3月
    11日、13日、31日親自至世華銀行土城分行簽名開立買賣帳
    戶，但據江秋惠、江秋萍、江林秀鳳於發回前本院到場證述
    係受江柔儀騙要開餐廳所為等語（本院上字卷(二)第 354-355
    頁），自不得因江柔儀持盜刻之印章在彼等四人之上開帳戶
    蓋章與上訴人開戶文件上之印章相同，即認江秋惠等四人親
    自開立上開股票買賣帳戶。而江柔儀冒用江秋惠等四人開立
    上開帳戶，即以江秋惠等四人名義為一般證券買賣，嗣於滿
    三個月後，達被上訴人委託上訴人辦理信用交易帳戶「開立
    受託買賣3個月，最近1年內委託買賣成交10筆以上，累積成
    交金額達所申請之融資額度50％」開立條件，為兩造所不爭
    （本院上字卷(一)第32、323頁)，復以盜刻之印章，冒用江秋
    惠等四人之簽名，於87年6月16日、同年7月2 日簽訂融資融
    券契約書及開立信用交易帳戶申請表，並虛偽記載前開開戶
    日期，上訴人竟未依系爭代理契約書第1 條及系爭操作辦法
    第9 條之規定暨開立證券信用交易申請表正面所載「申請人
    身分證影本請券商確實核對正本」之約定，確認投資人之真
    正身分，即將上開文件轉送被上訴人，致該被上訴人誤信而
    同意融資交易，進而撥付款項，供江柔儀以江秋惠等四人名
    義買賣國揚公司之股票，足證上訴人未盡上開審核之義務。
    上訴人既未盡上開審核義務，使被上訴人誤為投資人親自辦
    理，而核准開立信用交易帳戶，並於江柔儀以江秋惠等四人
    之名義下單後，由上訴人製作彙計表交付被上訴人，致被上
    訴人將融資款項26,668,000元匯入系爭四個帳戶而受有損害
    。則被上訴人依系爭代理契約書之約定及民法第544 條「受
    任人因處理委任事務有過失，或因逾越權限之行為所生之損
    害，對於委任人應負賠償之責」之規定，請求上訴人賠償其
    所受之損害，即屬有據。
八、上訴人雖辯稱被上訴人於88年4月2日已知悉江秋惠等四人否
    認簽訂融資契約情事，乃遲至90年8月20 日始提起本件訴訟
    ，已逾侵權行為之二年時效云云。然查被上訴人係依系爭代
    理契約之約定、民法第544條第1項、不完全給付之債務不履
    行責任、同法第188條第1項、第184條第1項前段等規定向上
    訴人請求賠償（原審卷第9、10、76頁 ），並主張：「原告
    （富邦證券公司）對各被告（江柔儀、千豐投資公司）間之
    請求權有競合現象．．．分別擇一為原告（富邦證券公司）
    勝訴之判決」（見原審卷第10頁）。即被上訴人對於上訴人
    本於複數之請求權，合併起訴，各訴並無先位後位之別，而
    其訴之聲明則為單一，此即重疊之合併或競合之合併，此種
    合併，訴之聲明僅有一個，法院僅得以一個裁判為之，如其
    中一訴為有理由時，即得為原告勝訴之判決。本院係認依系
    爭代理契約書之約定及民法第544 條之規定，上訴人須對被
    上訴人負賠償責任部分，則該被上訴人對上訴人之損害賠償
    債權，既係因上訴人不履行債務而生，依民法第125 條之規
    定，其請求權消滅時效期間應為15 年，並不適用民法第197
    條2 年短期時效之規定，即未罹於時效。至上訴人應否負民
    法第184條第1項前段、第188條第1項之侵權行為損害賠償責
    任，依上開競合之合併理論，本院無庸審究，是上訴人之時
    效抗辯，尚難為其有利之認之。
九、上訴人另辯稱被上訴人未就江秋惠等四人是否符合開立信用
    交易帳戶條件之審核、且於江秋惠等四人擔保維持率低於12
    0％ 時，未依系爭融資融券契約之約定追繳差額、處分擔保
    品，致上開融資金額迄未收回，均應自負責任等語。惟按損
    害之發生或擴大，被害人與有過失者，法院得減輕賠償金額
    或免除之，民法第二百十七條第一項定有明文。此項規定之
    目的在謀求加害人與被害人間之公平，倘受害人於事故之發
    生亦有過失時，由加害人負全部賠償責任，未免失諸過酷，
    是以賦與法院得減輕其賠償金額或免除之職權。惟所謂被害
    人與有過失，須被害人之行為助成損害之發生或擴大，就結
    果之發生為共同原因之一，行為與結果有相當因果關係，始
    足當之。倘被害人之行為與結果之發生並無相當因果關係，
    尚不能僅以其有過失，即認有過失相抵原則之適用。本件上
    訴人應以善良管理人之注意義務為被上訴人辦理「投資人開
    立信用交易帳戶、相關文件書表之檢查及轉送」，即上訴人
    依約本即須依系爭操作辦法，為被上訴人辦理投資人開立信
    用交易帳戶事宜，簽具信用帳戶申請書及融資融券契約書，
    檢附徵信證明文件，由上訴人依系爭操作辦法之規定檢查及
    轉送予被上訴人，再由被上訴人同意訂立融資融券契約書並
    開立信用交易帳戶，上訴人之義務仍須確實依照系爭操作辦
    法之各項規定向投資人本人詳細說明融資融券契約內容及提
    供書面資料，且依據系爭操作辦法第9條規定檢查及審核相
    關文件書表資料再轉送等情，有如前述，然依證券交易法第
    60條規定：「證券商不得收受存款、辦理放款、借貸有價證
    券及為借貸款項或有價證券之代理或居間。但經主管機關核
    准者，得為左列之行為：一有價證券買賣之融資或融券。二
    有價證券買賣融資融券之代理．．．」，參酌該條修正理由
    謂：「現制下證券金融機構係直接對客戶授信，但信用交易
    須在交易過程中完成，客戶之開戶與有關授信手續均須透過
    證券經紀商辦理，證券金融機構不瞭解客戶信用狀況，而須
    負直接授信之風險，阻礙信用交易功能之發揮，」，是開放
    證券商代理有價證券融資融券買賣業務，主要係考量證券金
    融公司無法接觸投資人，而所有信用交易帳戶之開立、辦理
    相關授信手續卻須透過券商辦理，在證券金融公司無法直接
    瞭解投資人之信用狀況下將增加授信風險，有礙信用交易之
    發展，因此直接明文立法許可證券商代理證券金融公司辦理
    融資融券授信事宜。準此，兩造間就有價證券融資融券買賣
    業務即屬本於系爭代理契約之「代理」關係，舉凡向投資人
    解說相關事項、提供相關資料、受理開立信用帳戶、從事融
    資融券交割等相關業務，均係由上訴人立於被上訴人之代理
    人地位辦理，殆無疑義。揆諸上開說明，上訴人訂立系爭代
    理契約，自應確實依照系爭操作辦法之各項規定向投資人本
    人詳細說明融資融券契約內容及提供書面資料，且依據操作
    辦法第9 條規定檢查及審核相關文件書表資料再轉送等，上
    訴人辯稱被上訴人就投資人之徵信仍須負實質審查義務云云
    ，即無可採。本件江秋惠等四人既未真正開立融資交易帳戶
    並為買賣，則被上訴人所受之上開損害，係因依上訴人所為
    由第三人以江秋惠等四人名義下單之不實交易紀錄，有如前
    述，因而在徵信欄上蓋「良好」、審核「合格」等字樣（本
    院上字卷(一)第310、311頁、卷(二)第457-466頁 ）之故，就本
    件損害之發生或擴大無何過失，與被上訴人難認有相當因果
    關係。上訴人再辯稱87年11月13日、17日、18日、19日國揚
    股票之最低成交價格，分別為每股28.2元、24.5元、22.8元
    、21.3元，被上訴人如適時通知追繳差額及處分擔保股票，
    則黃佩君帳戶之國揚股票248仟股，共可得股款6,993,600元
    ；江秋惠帳戶之國揚股票270仟股，共可得股款6,615,000元
    ；江林秀鳳帳戶之國揚股票200仟股，共可得股款4,560,000
    元；江秋萍帳戶之國揚股票272仟股，共可得股款5,793,600
    元，總計被上訴人收回融資款23,962,200元，此部分未能收
    回之損失，係因可歸責於被上訴人之事由所致，應由被上訴
    人自行負擔。又國揚股票於88年7月6日於股票集中交易市場
    恢復交易，當日之最低成交價為每股19.9元，江秋惠等帳戶
    之國揚股票共990 仟股，縱認被上訴人已於國揚股票停止買
    賣前適時處分擔保股票，但未能成交，被上訴人如於恢復交
    易後處分擔保股票，則被上訴人可得股款19,701,000元，此
    部分未能收回之損失，尤應由被上訴人自行負擔云云。惟按
    投資人融資買入之股票，依系爭融資契約之約定，被上訴人
    應有處分其股票之權利而非其義務，縱使未予及時處分難謂
    其有契約之違反。蓋該融資買入之股票係為其所融資之擔保
    ，有質權之性質，依民法第八百九十三條之規定，祇謂質權
    人於債權屆期未受清償時，有拍賣質物優先受償之權利，並
    非認其必須負有拍賣之義務。故被上訴人依系爭操作辦法規
    定，於擔保維持率低於 120％時，應即通知委託人於送達二
    個營業日內補繳差額，其逾期未補繳者，被上訴人得處分其
    擔保品取償，是為被上訴人之債權獲有十足之保障而設，非
    為課被上訴人對擔保品價值之減損，對委託人負有賠償之保
    證責任，與民法第872 條規定：「抵押物之價值因可歸責於
    抵押人之事由致減少時，抵押權人得定相當期限，請求抵押
    人回復抵押物之原狀，或提出與減少價額相當之擔保。抵押
    人不於前項所定期限內，履行抵押權人之請求時，抵押權人
    得定相當期限請求債務人提出與減少價額相當之擔保。屆期
    不提出者，抵押權人得請求清償其債權」相類，否則，被上
    訴人就擔保品不為處分應負損害賠償責任，與擔保品係供債
    權擔保之本質，豈不相違背。是故，被上訴人縱未於上訴人
    所稱之應追繳日向江秋惠等四人追繳融資餘額，並處分江秋
    惠等四人名義融資之擔保品與本件損害之發生或擴大間均難
    謂有相當因果關係，上訴人之抗辯，為無可取。
十、又按給付有確定期限者，債務人自期限屆滿時起，負遲延責
    任。給付無確定期限者，債務人於債權人得請求給付時，經
    其催告而未為給付，自受催告時起，負遲延責任，其經債權
    人起訴，或依督促程序送達支付命令者，與催告有同一之效
    力；遲延之債務，以支付金錢為標的者，債權人得請求依法
    定利率計算之遲延利息；應付利息之債務，其利率未經約定
    ，亦無法律可據者，週年利率為百分之五，民法第二百二十
    九條第一項、第二項、第二百三十三條第一項、第二百零三
    條分別定有明文。本件被上訴人主張其自撥款日起本可依約
    定之放款利率收取利息，因江柔儀偽造江秋惠等四人之簽名
    冒名開立信用交易帳戶，且上訴人亦未依約盡審核義務，致
    被上訴人受有上開預期利益之損失等語。惟按損害賠償，除
    法律另有規定或契約另有訂定外，應以填補債權人所受損害
    及所失利益為限。依通常情形，或依已定之計劃、設備或其
    他特別情事，可得預期之利益，視為所失利益，民法第二百
    十六條固有明文。惟所謂所失利益即消極損害，乃現存財產
    應增加而未增加之損害。亦即，倘若無責任原因之事實，即
    能取得此利益，因有此事實發生，致無此利益可得，是為所
    失利益，就本件而言，江柔儀乃持江秋惠等四人之身分證影
    本，並盜刻其等之印章，且偽造其等簽名之方式冒名開立信
    用交易帳戶，再將該等帳戶提供予第三人炒作國陽公司股票
    ，江秋惠等四人並無開立信用交易帳戶及與被上訴人簽訂融
    資融券契約書之意，是縱無江柔儀之偽造行為，或上訴人盡
    其審核義務，致前開信用交易帳戶無從開立，均不會發生被
    上訴人與江秋惠等四人簽訂融資融券契約書之事實，因此，
    被上訴人亦無按約定放款利率收取利息之預期利益可言，自
    亦無所失利益。是被上訴人請求上訴人給付自八十七年十一
    月三日起至清償日止，按年息百分之九．七五計算之利息，
    即無依據。又本件兩造就上開損害既無約定給付期限，亦無
    約定利率，揆諸前揭法條所示，上訴人自應從起訴狀繕本送
    達之翌日起始負遲延責任，且依法定利率計算遲延利息，超
    過部分，被上訴人之請求即非有據。從而，原審就超過部分
    ，為被上訴人敗訴之判決，亦無不合，被上訴人就此部分，
    提起附帶上訴，請求上訴人再為給付，即非可取。
十一、綜上所述，被上訴人依系爭代理契約之約定及民法第 544
      條之規定，請求上訴人給付被上訴人26,668,000元，及自
      民國90年9月8日起至清償日止，按年息5%計算之利息，於
      法有據，應予准許。原審命上訴人給付如數給付，尚無違
      誤，上訴意旨指摘原判決此部分不當，求予廢棄改判，為
      無理由，應予駁回。上訴人之上訴既無理由，應予駁回，
      有如前述，則其請求被上訴人返還上訴人因假執行所為給
      付28,869,576元，及其中7,766,191元自91年10月17日起
      ，其中7,766,191元自91年11月21日起，其中7,766,191元
      自92年1月7日起，其中5,571,003元自92年2月7日起，均
      至清償日止按年息5%計算之利息，為無理由，應併予駁回
      。被上訴人附帶上訴，請求上訴人即附帶被上訴人應再給
      付自87年11月3日起至90年9月7日止，按年息5％計算之利
      息，為無理由，應予駁回。
十二、本件事證已臻明確，兩造其餘之陳述及其攻擊防禦方法，
      經審酌核與判決結果不生影響，不再一一論述，併此敘明
      。
據上論結，本件上訴人之上訴及請求返還因假執行所為給付暨被
上訴人附帶上訴，均無理由，依民事訴訟法第449條第1項、第78
條，判決如主文。
中    華    民    國    97    年    4     月    29    日
                    民事第八庭
                        審判長 法  官 劉勝吉
                               法  官 滕允潔
                               法  官 連正義
正本係照原本作成。
如不服本判決，應於收受送達後20日內向本院提出上訴書狀，其
未表明上訴理由者，應於提出上訴後20日內向本院補提理由書狀
（均須按他造當事人之人數附繕本）上訴時應提出委任律師或具
有律師資格之人之委任狀；委任有律師資格者，另應附具律師資
格證書及釋明委任人與受任人有民事訴訟法第466條之1第1項但
書或第2項（詳附註）所定關係之釋明文書影本。
中    華    民    國    97    年    4     月    30    日
                               書記官 張永中
附註：
民事訴訟法第466條之1（第1項、第2項）：
對於第二審判決上訴，上訴人應委任律師為訴訟代理人。但上訴
人或其他法定代理人具有律師資格者，不在此限。
上訴人之配偶、三親等內之血親、二親等內之姻親，或上訴人為
法人、中央或地方機關時，其所屬專任人員具有律師資格並經法
院認為適當者，亦得為第三審訴訟代理人。


司法院資訊處製作；財團法人民間司法改革基金會備份。
